【裁判字號】    90,上易,1523
【裁判日期】    901211
【裁判案由】    違反著作權法
【裁判全文】
臺灣高等法院臺中分院刑事判決                    九十年度上易字第一五二三號
    上  訴  人  臺灣南投地方法院檢察署檢察官
    被      告  丙○○
右上訴人因被告違反著作權法案件，不服臺灣南投地方法院九十年度易字第二四一號
中華民國九十年六月五日第一審判決（起訴案號：臺灣南投地方法院檢察署九十年度
偵字第一一五三號），提起上訴，本院判決如左：
      主  文
原判決撤銷。
丙○○以明知係侵害電腦程式著作財產權之重製物而仍作為直接營利使用之方法侵害
他人之著作權為常業，處有期徒刑壹年，緩刑肆年。
      事  實
一、丙○○係南投縣埔里鎮○○里○○路一四六號「飆族網路」之負責人，明知「石
    器時代」之電腦遊戲軟體，原為日商SYSTEM SUPPLY株式會社開發網路遊戲軟體
    ，屬於電腦多媒體創作，應歸類為視聽著作，並於民國八十八年十月二十七日與
    華義國際數位娛樂股份有限公司（以下稱華義公司）訂立石器時代軟體之開發、
    製造、販賣許諾契約書，授權華義公司得以在臺灣及香港地區獨占該軟體之製造
    及販賣。華義公司取得授權後，進行該軟體之改作，使石器時代各項遊戲書面均
    中文化，改作之後石器時代中文版軟體已具原創性，成為衍生著作，華義公司享
    有著作財產權，竟未經華義公司之同意或授權，基於以直接營利為常業之犯意，
    自民國八十九年七月間起，明知其購入擺設在前開店內之電腦十一台內業經不詳
    姓名者灌入前開「石器時代」電腦軟體，竟仍以每小時新台幣（下同）三十元之
    價格出租予不知情之不特定人上網玩打，藉以牟利，並以之為常業。嗣於九十年
    二月二十七日中午一時十五分許，為警查獲。並扣得重製有上開軟體之電腦主機
    十一台（暫由丙○○保管）。
二、案經告訴人華義公司訴由南投縣警察局草屯分局移送臺灣南投地方法院檢察署檢
    察官偵查起訴。
      理  由
一、訊據被告丙○○矢口否認右開犯行，辯稱伊只是出租電腦硬體設備給顧客上網使
    用，並不提供遊戲軟體，被告是八十九年八月份才買電腦開始營業，上開「石器
    時代」電腦軟體建檔日期則為八十九年一月一日、同年三月七日，均在被告購買
    電腦開始營業之前，該軟體並非被告灌入的，被告亦不知店內電腦中有該軟體等
    語。惟查，右開事實，業據被告在警訊、偵查坦承不諱，並經告訴人華義公司代
    理人甲○○在警訊、偵查及本院指訴綦詳，復有現場及電腦照片、「開發、製造
    、販賣許諾契約書影本一份在卷，及扣案電腦為憑。本件事證明確，被告所辯顯
    係卸責之詞，不足採信，犯行至堪認定。
二、（一）(1)、按著作權法所保障者為思想或感情之表達方式，故相同表達方式之軟
    體，如均為著作人獨立之創作，其間無抄襲或重製之情事，均得就其著作主張著
    作權；因此功能相同或極為類似之軟體，不論其是否用不同的電腦語言寫成或用
    不同的邏輯流程寫成，亦不論其表達方式是否相同，如均為著作人獨立之創作，
    其間如無抄襲重製之情形，自均得就該軟體主張著作權。又所謂「衍生」乃延續
    別的東西，而生出新的東西，於創作之情形，乃係利用既有的著作，重新加以改
    作成一新著作，即為衍生著作。而所謂改作，即指用翻譯、編曲、改寫、拍攝影
    片或其他方法，就原先已經存在的著作，另外創作成一個新的著作，如將外文書
    翻譯成中文書，則該外文書是原著作，翻譯後的中文書即為衍生著作。查日本
    SYSTEM SUPPLY株式會社開發網路遊戲「石器時代」之電腦遊戲軟體，屬於電腦
    多媒體創作，應歸類為視聽著作，惟並非在台灣地區首次發行，亦未於日本國發
    行後三十日內，在台灣地區發行，是以此項日本著作並不受我國著作權法之保護
    。然日本SYSTEM SUPPLY株式會社於八十八年十月二十七日，與華義公司訂立「
    石器時代」軟體之開發、製造、販賣許諾契約書，授權華義公司得以在台灣及香
    港獨占該軟體之製造及販賣，此有開發製造銷售同意契約書影本一份附於偵查卷
    可稽，華義公司取得授權後，為使國內民眾得以順利操作該套遊戲軟體，因此進
    行該軟體之改作，使「石器時代」各項遊戲畫面均中文化，是改作後之「石器時
    代」軟體，遊戲指令均以中文顯示，非屬抄襲，而將日文更改成中文復具有作者
    之獨特個性，已具有原創性，華義公司之改作既已獲得日本SYSTEM SUPPLY株式
    會社之授權，則其擁有「石器時代」視聽著作之衍生著作權，允無疑義。(2)、再
    按「石器時代」為網路遊戲，顧客於購得內含「石器時代」遊戲軟體程式之套裝
    光碟片後，必須依據說明書，先至華義公司遊戲網註冊成為會員，以便取得一組
    會員帳號及密碼，隨即進行光碟產品序號之註冊，完成後就取得三百點點數。顧
    客接著就可將「石器時代」之光碟片放入電腦光碟機內啟動自動安裝系統，安裝
    完畢，就可進入「石器時代」遊戲之網路首頁，而後輸入會員帳號及密碼，就可
    開始操作遊戲，待點數使用完畢，雖無需重新購置光碟片，惟仍要到華義公司各
    地經銷商或便利商店購買點數卡即可繼續上網遊戲；換言之，華義公司係靠販售
    內含「石器時代」遊戲軟體程式之光碟片及點數卡營利，是得以上網玩「石器時
    代」遊戲者，除必須係擁有「石器時代」光碟片之註冊會員外，尚須購買點數，
    故倘有未經授權使用重製華義公司改作之「石器時代」遊戲軟體程式者，而使他
    人不需購買該光碟片，只須購買點數卡即可操作遊戲，並藉此作為直接營利之使
    用者，即已侵害華義公司之著作財產權，合先敘明。（二）、被告丙○○係以著
    作權法第八十七條第五款之方法侵害他人著作權而犯有同法第九十三條第三款之
    罪，並以之為常業，核其所為，係犯著作權法第九十四條之罪。起訴法條尚有未
    洽，應予變更之。原審未予詳查，就被告諭知無罪之判決，尚有未洽，檢察官上
    訴意旨據以指摘原判決不當，為有理由，自應由本院予以撤銷改判。爰審酌被告
    尚無前科，素行堪稱良好，惟漠視他人之智慧財產權，造成告訴人損失、犯罪後
    猶飾詞卸責，未能坦承錯誤等一切情狀，量處如主文第二項所示之刑。又被告前
    未曾受有期徒刑以上刑之宣告，有臺灣高等法院被告全國前案紀錄表一份在卷可
    稽，其因一時失慮，偶罹刑典，事後深具悔意，經此刑之宣告後，應知警惕而無
    再犯之虞，本院因認暫不執行其刑為當，予以宣告緩刑，用啟自新。至扣案之電
    腦十一台雖為被告所有，惟乃被告營業所用，非專用以提供侵害被害人電腦程式
    著作財產權之重製物供人遊戲使用，考量被告營業之需，認毋庸宣告沒收，則併
    予敘明。
三、公訴意旨另以被告未經華義公司之授權或同意，重製石器時代改作遊戲軟體於店
    內十一台電腦主機內，出租予不特定人打玩，侵害華義公司之著作權，認亦涉有
    著作權法第九十一條第二項之意圖出租而重製罪嫌云云。惟按犯罪事實應依證據
    認定之，無證據不得推定其犯罪事實，刑事訴訟法第一百五十四條定有明文。又
    認定不利於被告之證據須依積極證據，苟積極證據不足為不利於被告事實之認定
    時，即應為有利被告之認定，更不必有何有利之證據，最高法院三十年上字第八
    一六號判例可資參照。訊據被告矢口否認有意圖出租而重製上開軟體之行為，辯
    稱：該「石器時代」遊戲軟體是其購入前即已灌入電腦中，並非其灌入等語。經
    查，本件被告經營之上開店係於八十九年七月份始開始經營一節，業經被告在警
    訊供稱在卷，並有南投縣政府營利事業登記證影本一份在卷可稽，惟上開電腦中
    之「石器時代」軟體安裝時間分別為八十九年一月一日及同年三月七日，有電腦
    照片等件在偵查卷可稽，其安裝時間在被告開始營業前，被告供稱上開軟體在其
    購入電腦前即已灌入電腦中，尚堪採信。至被告雖在警訊中供稱上開軟體係其於
    八十九年八月份輸入電腦中，惟核與其在偵查中供稱八十九年七月間某日開始買
    來擺設的時候就已經有該遊戲軟體等語，及告訴代理人甲○○在警訊供稱該軟體
    係八十九年八月份灌入等語不相符合，難採為被告有重製上開軟體之證據。此外
    ，本院復查無其他積極事證堪認被告有非法重製犯行，自難遽令被告負罪責。公
    訴人以被告網路商店電腦主機內有上開「石器時代」電腦遊戲軟體之狀態，即推
    定應係被告意圖出租予不特定之客戶消費之用而擅自灌入，重製告訴人之著作物
    ，尚嫌率斷。公訴人所指被告此部分之犯行，尚乏證據，惟因公訴人認此部分與
    前揭論罪科刑之犯行有牽連犯裁判上一罪關係，爰不另為無罪之諭知，併此敘明
    。
據上論斷，應依刑事訴訟法第三百六十九條第一項前段、第三百六十四條、第二百九
十九條第一項前段，著作權法第第九十四條，刑法第十一條前段、第七十四條第一款
，判決如主文。本案經檢察官乙○○到庭執行職務。
中       華       民       國   九  十    年    十二     月   十一      日
                                臺灣高等法院臺中分院刑事第八庭
                                      審判長法  官  羅  得  村
                                            法  官  劉  榮  服
                                            法  官  陳  賢  慧
右正本證明與原本無異。
如不服本判決應於收受送達後十日內向本院提出上訴書狀，其未敘述上訴之理由者並
得於提起上訴後十日內向本院補提理由書（均須按他造當事人之人數附繕本）。
                                            書記官  許  麗  花
中       華       民       國   九  十    年    十二     月    十三     日
附錄法條：
著作權法第九十四條：
以犯第九十一條、第九十二條或第九十三條之罪為常業者，處一年以上七年以下有期
徒，得併科新臺幣四十五萬元以下罰金。
                                                              Ｋ


司法院資訊處製作；財團法人民間司法改革基金會備份。
